【裁判字號】    90,訴,81
【裁判日期】    900404
【裁判案由】    遺棄
【裁判全文】
臺灣臺中地方法院刑事判決                              九十年度訴字第八一號
    公  訴  人  臺灣臺中地方法院檢察署檢察官
    被      告  甲○○
                乙○○
右列被告等因遺棄案件，經檢察官聲請簡易判決處刑（八十九年度偵字第一六三九八
號），本院台中簡易庭認不宜以簡易判決處刑，簽移本院改依通常程序審理，判決如
左：
    主  文
甲○○、乙○○均無罪。
    理  由
一、公訴意旨略以：被告甲○○、乙○○二人自民國（下同）八十六年間起，在台中
    市○○路三三五巷十一號同居，八十九年五月二日，乙○○在台中市私立中國醫
    藥學院附設醫院婦產科產下二人同居而受孕之女嬰陳意美，因陳意美出生即患有
    呼吸性疾病而移至該院新生兒中重度病房療養，乃被告甲○○、乙○○知悉後，
    明知渠等依民法規定對陳意美負有養育及保護之義務，因深恐無法負擔陳意美龐
    大之醫療費用，竟將無自救力之陳意美留在該醫院新生兒中重度病房，於八十九
    年五月五日即擅自離開該醫院，而不為陳意美生存所必要之養育及保護。嗣經該
    院報警而查獲。因認被告二人涉有刑法第二百九十四條第一項之遺棄罪嫌云云。
二、按犯罪事實應依證據認定之，無證據不得推定其犯罪事實；又不能證明被告犯罪
    者，應諭知無罪之判決，刑事訴訟法第一百五十四條、第三百零一條第一項分別
    定有明文；又刑法第二百九十四條第一項後段之遺棄罪，以負有扶助、養育或保
    護義務者，對於無自救力之人，不為其生存所必要之扶助、養育或保護為要件。
    而所謂生存所必要之扶助、養育或保護，係指義務人不履行其義務，於無自救力
    人之生存有危險者而言（最高法院八十七年度台上字第二三九五號判例參照）。
    換言之，如負有該義務之人不履行其義務時，業已另有其他義務人為之扶助、養
    育或保護，受扶助、養育或保護人之生存並未因此而產生危險者，仍不得以該罪
    相繩。又醫院之醫師與住院病人之間，係屬依契約而負有義務之關係（參褚劍鴻
  先生著刑法分則釋論下冊第九八０頁）。本件公訴人認被告二人涉有遺棄罪，無
    非以被告二人明知渠等依民法規定對陳意美負有養育及保護之義務，因深恐無法
    負擔陳意美龐大之醫療費用，竟將無自救力之陳意美留在該醫院新生兒中重度病
    房等為其論據。訊據被告甲○○、乙○○固坦承有將陳意美遺留於醫院新生兒中
    重度病房而離去等情不諱，惟均堅決否認有何遺棄之犯意，均辯稱略以：因伊小
    孩是不足月生產，伊等沒有錢可以醫治小孩，小孩一出生就送到新生兒中重度病
    房，小孩在醫院比較安全，伊等沒有遺棄之意，後來伊等透過台中市社會局，將
    小孩給美國人寄養等語。經查被告二人同居期間所懷孕生產之嬰兒陳意美於出生
    後因呼吸疾病而送入中國醫藥學院附設醫院新生兒中重度病房，業據證人即中國
    醫藥學院附設醫院護士張雅雯於警訊及檢察官偵查中到庭結證屬實，復有中國醫
    --藥學院出生證明書、生產記錄表、兒科部加護病房生命徵、住院通知單、住院
    保證書、護理記錄等在卷足稽，是陳意美於出生後至被告二人離開醫院時始終均
    在醫院加護病防醫治應屬實情。次查被告二人無固定工作，收入不多等情，迭據
    被告二人供述甚詳，復有財政部台灣省中區國稅局九十年三月九日中區國稅資字
    第０九０００一四六三一號函及報稅紀錄等在卷足參，況陳意美其後亦於八十九
    年十一月二日透過台中家扶中心而出養於外國人，此有同意書影本一紙在卷足憑
    ，是被告二人辯稱渠等係因無錢醫治陳意美始將之遺留於醫院等情應堪採信。末
    查醫院醫師對於住院病人，本即係依契約而負有保護之義務，已如前述，況陳意
    美因病而在負有契約義務之醫院住院，醫院依契約本應給予必要之醫治或生存上
    所必要之保護，衡情其生命或生存上應無立即之危險，況被告二人係因無力醫治
    陳意美而將之留在渠等認為安全而無生命危險之醫院病房內，則被告二人主觀上
    應無遺棄或不為陳意美生存上所必要之養育或保護之犯意甚明。綜上所述，被告
    二人主觀上係因無力醫治陳意美之疾病始將之遺留於生命或生存上應無安全顧慮
    之醫院病房，揆諸前開說明及最高法院判例意旨，被告二人所為核與刑法第二百
    九十四條第一項後段遺棄罪之構成要件即屬有間，尚難以該條論罰。此外，本院
    復查無其他積極之證據，足認被告二人確涉有公訴人所指之犯行，本件既不能證
    明被告二人犯罪，自應為無罪之諭知。
據上論斷，應依刑事訴訟法第四百五十二條、第三百零一條第一項，判決如主文。
本案經檢察官蔡曉崙到庭執行職務。
中    華    民    國    九十    年        四         月      四         日
                                  臺灣臺中地方法院刑事第一庭
                                      法  官    簡  賢  坤
右正本證明與原本無異。
如不服本判決，應於送達後十日內向本院提出上訴狀（須附繕本），上訴於台灣高等
法院台中分院。
                                      書記官
中    華    民    國    九十      年      四         月      四         日


司法院資訊處製作；財團法人民間司法改革基金會備份。
